【裁判字號】    95,簡上,54
【裁判日期】    950511
【裁判案由】    妨害投票
【裁判全文】
臺灣臺北地方法院刑事判決              95年度簡上字第54號
上  訴  人  臺灣臺北地方法院檢察署檢察官
被      告  甲○○
            乙○○
上列上訴人因被告等妨害投票案件，不服本院簡易庭中華民國94
年12月30日94年度簡字第3259號第一審刑事簡易判決（起訴書案
號：台灣台北地方法院檢察署93年度選偵字第6號），提起上訴
，本院管轄之第二審合議庭判決如下：
    主    文
原判決撤銷。
甲○○、乙○○共同以非法之方法，使投票發生不正確之結果，
甲○○處有期徒刑肆月，如易科罰金，以參佰元折算壹日；乙○
○處有期徒刑參月，如易科罰金，以參佰元折算壹日。均褫奪公
權壹年。
    事    實
一、甲○○明知於民國92年1月4日所舉辦之台北市松山區吉仁里
    第9屆里長選舉，依公職人員選舉罷免法第15條第1項規定，
    須在各該選區繼續居住4個月以上者，始為各該選舉區之選
    舉人。詎甲○○為增加票源以達輔助該里里長候選人李貴三
    當選之目的，竟與乙○○、阮進丁、何家妘（原名廖何素月
    ）、廖正河、徐彩雲（阮進丁、何家妘、廖正河、徐彩雲部
    分業經原審判決確定），共同基於使選舉發生不正確結果之
    犯意聯絡，明知乙○○、阮進丁、何家妘、廖正河、徐彩雲
    均無實際居住在台北市松山區吉仁里戶籍地之事實，竟以虛
    設戶籍之非法方法，由甲○○先於91年3 月22日將自己戶籍
    遷入「台北市○○區○○里○○街2 巷10號」並擔任戶長，
    再提供上址使乙○○、阮進丁、何家妘、廖正河等4 人於91
    年7月3日將戶籍遷入，另協助徐彩雲於91年2月7日將戶籍遷
    入朱德枝（已歿）擔任戶長之「台北市○○區○○里○○街
    30巷3之1號」戶內，渠等均向台北市松山區戶政事務所虛偽
    申報，使不知情之台北市松山區戶政事務所、選舉委員會承
    辦公務員，先後將上開不實之遷入記錄，登載於職務上所掌
    之戶籍登記簿冊公文書上，並編入「台北市松山區吉仁里第
    9 屆里長選舉選舉人名冊」公文書且公開陳列、閱覽，均足
    以生損害於台北市松山區吉仁里里民、其他競選之候選人及
    戶政機關管理戶籍遷移之正確性，又甲○○、乙○○、阮進
    丁、何家妘及徐彩雲等人，確於92年1月4日投票當日，前往
    所屬之各投票處所投票，以此種非法之方法，致使台北市松
    山區吉仁里第9屆里長選舉之投票發生不正確之結果。
二、案經台北市政府警察局松山分局報告台灣台北地方法院檢察
    署檢察官提起公訴。
    理    由
一、訊據被告甲○○、乙○○對於上揭事實坦承不諱，核與告訴
    人王志堅之指訴相符，並有被告甲○○「致吉仁里里民鄉親
    的一封信」各乙份、戶籍謄本2份及遷入戶籍登記申請書3份
    附卷可稽（92年度選他字第43號卷第3至6、46至48、55至57
    頁、93年度選偵字第6 號卷第158、159、164、166頁），足
    徵被告甲○○、乙○○前開出於任意性之自白與事實相符，
    自得採為論科之依據。從而，本件事證明確，被告甲○○、
    乙○○之犯行已堪認定，應予依法論科。
二、按刑法第146條之妨害投票結果正確罪，必須行為人主觀上
    具備妨害投票正確結果之故意，而以詐術或其他非法之方法
    ，使投票發生不正確之結果或變造投票之結果行為，始足以
    構成本罪，所謂「使投票發生不正確之結果」，乃指行為人
    使投票所得之結果，與真實之結果不相符合之意，亦即指因
    行為人之妨害投票行為而導致投票結果為不正確之「票數」
    而言，此與以該選舉區內有選舉權人數及投票人數為比例之
    投票率，或以投票人數及各候選人得票數為比例之得票率無
    關，亦不以使落選者當選或使當選者落選為必要（最高法院
    91年度台上字第376號裁判參照）。次按刑法第214條使公務
    員登載不實罪之成立，以明知為不實之事項，而使公務員登
    載於職務上所掌之公文書，且足以生損害於公眾或他人為要
    件，該罪之成立須一經他人之聲明或申報，公務員即有登載
    之義務，並依其所為之聲明或申請予以登載，而屬不實之事
    項者，始足構成（最高法院69年台上732號、 73年台上字第
    1710號判例意旨參照）。又戶籍法第54條明文規定「申請人
    故意為不實之申請者，處新台幣9000元以下之罰鍰」，可知
    申請人為戶籍申請時，戶政機關無從就申報人是否確實遷入
    居住為實質審查，而無自由裁量權，應依申報而為遷入之登
    記，僅嗣後發現有申報不實之事實，依法催告後，得註銷登
    記而已，是戶籍登記係依當事人之聲請或申報，戶籍機關僅
    作形式審查即受理登記，不須於登記前為實質審查。
三、查被告甲○○、乙○○使不知情之戶政機關承辦公務員將上
    開不實之遷入記錄，登載於職務上所掌之戶籍登記簿冊公文
    書上，及使不知情之選舉委員會承辦公務員據上開戶籍登記
    ，將渠等編入「台北市松山區吉仁里第9 屆里長選舉之選舉
    人名冊」公文書並公開陳列、閱覽，均足以生損害於台北市
    松山區吉仁里之里民、其他競選之候選人及戶政機關管理戶
    籍之正確性。核被告甲○○、乙○○所為，均係犯刑法第14
    6條第1 項之妨害投票結果正確罪及同法第214條之使公務員
    登載不實罪。被告甲○○與乙○○、阮進丁、何家妘、廖正
    河、徐彩雲間，分別有犯意聯絡及行為分擔，皆為共同正犯
    。被告等所犯上開2 罪間有方法結果之牽連關係，為牽連犯
    ，應從一重之妨害投票結果正確罪處斷。公訴人對被告甲○
    ○、乙○○使公務員登載不實部分，於起訴書雖漏載起訴法
    條，惟已於起訴事實載明該犯罪事實，本院自應予以審理。
    原審以被告甲○○、乙○○罪證明確，依法論科，固非無見
    ，然論罪法條並未敘及渠等所犯刑法第214 條之使公務員登
    載不實罪，尚有未洽，又同案被告阮進丁、何家妘、廖正河
    係聽從被告乙○○之指示而將戶籍遷入上址，被告阮進丁、
    何家妘並前往投票，故被告乙○○之犯罪情節較重，量刑自
    不應相同，且被告甲○○係本案犯意萌發者，除與被告乙○
    ○共謀犯行外，另協助同案被告徐彩雲虛偽遷入戶籍，其犯
    罪情節應較被告乙○○為重，準此，原審判處被告甲○○、
    乙○○分別為有期徒刑3月、2月，量刑即難謂適當，是檢察
    官以原審量刑過輕為由提起上訴，指摘原判決不當，為有理
    由，自應由本院合議庭將原判決撤銷改判。爰審酌被告甲○
    ○、乙○○並無前科紀錄，素行良好，此有台灣高等法院被
    告前案紀錄表在卷可參，渠等共同虛偽遷入戶籍，影響純正
    選舉之風氣，並對其他候選人造成不公平之競爭、渠等參與
    本件犯罪之程度、情節輕重及犯後坦承犯行之態度等一切情
    狀，量處如主文所示之刑，並諭知易科罰金之折算標準，另
    依公職人員選舉罷免法第98條第3 項規定，均併予宣告褫奪
    公權1年，以資懲儆。
據上論斷， 應依刑事訴訟法第455條之1第1項、第3項、第369第
1項前段、第364條、第299條第1項前段，刑法第11條、第28條、
第146條第1項、第214條、第55條、第41條第1項前段、第37條第
2項，公職人員選舉罷免法第98條第3項，罰金罰鍰提高標準條例
第1條前段、第2條，判決如主文。
本案經檢察官鄭克盛到庭執行職務。
中    華    民    國    95    年    5     月    11    日
                  刑事第十三庭  審判長法官  朱瑞娟
                                      法官  陳慧萍
                                      法官  鍾素鳳
以上正本證明與原本無異。
不得抗告。
                                    書記官  陳鳳瀴
中    華    民    國    95    年    5     月    17    日
附錄本判決論罪之法條：
刑法第146條
    以詐術或其他非法之方法，使投票發生不正確之結果或變造
    投票之結果者，處5年以下有期徒刑。
    前項之未遂犯罰之。
刑法第214條
    明知為不實之事項，而使公務員登載於職務上所掌之公文書
    ，足以生損害於公眾或他人者，處3年以下有期徒刑、拘役
    或500元以下罰金。


司法院資訊處製作；財團法人民間司法改革基金會備份。
